---
title: "Econometria de Séries Temporais"
author: "João Pedro"
date: "2024-03-22"
output: html_document
---

```{r, include = FALSE}
pacman::p_load(forecast, dplyr, ggplot2, stats, urca, plotly, openxlsx, readxl, stats, gridExtra, seasonal)
```

```{r, include = FALSE}
time_serie_plot <- function(db, x, y, title, subtitle, ylab, xlab) {
  
  plot <- ggplot(db, aes_string(x = x, y = y)) +
    geom_line(col = "blue") +
    scale_y_continuous(labels = scales::comma) +
    labs(title = title, 
         subtitle = subtitle, 
         y = ylab, 
         x = xlab) + 
    theme_minimal()
  
  return(plot)
  
}
```

---

### 1. Introdução a Série Temporal

---

Uma śerie temporal  ́e uma sequencia de observa ̧c ̃oes ao longo do tempo.

Principais objetivos em se estudar séries temporais:

- `Descrição:` Descrever propriedades da s ́erie, ou seja, a tendência de longo prazo, componente sazonal, componente cíclicos, observações discrepantes (outliers), alterações estruturais (mudanças no padrão da tendência), etc.

- `Predição`: predizer valores futuros com base em valores passados. Aqui assume-se que o futuro envolve incerteza, ou seja as previsões não são perfeitas.

- `Explicação`: Usar a variação em uma série para explicar a variação de outra série.

#### 1.1 Abordagens para tratar séries temporais

- `Técnicas Descritivas:` Gráficos, identificações de padrões, etc.
- `Métodos não paramétricos:` Decomposição, alisamento ou suavizações.
- `Modelos Probabilísticos:` Seleção, comparação e adequação de modelos, estimações, predições. Ferramentas básicas é a função de autocorrelação e critérios de informações.
- `Outras Abordagens:` Modelos de espaço de estados, modelos não lineares, séries multivariadas, processos de longa dependência, modelos para volatilidade, etc.

---

#### 1.2 Decomposição Clássica

---

Considera uma série temporal ${Z_t, t = 1,..., N}$ que pode ser representada como a soma dos componentes:

- `Tendência:` $T_t$, Componente de **Longo Prazo** associado ao movimento da variável no tempo.
- `Ciclo:` $C_t$, Componente de **Médio Prazo** associado a períodos de expansão ou recessão econômica.
- `Sazonalidade:` $S_t$, Componente de **Curto Prazo** associado a variações provocadas por épocas do ano.
- `Resíduos:` $u_t$, Componente que não se pode explicar, aleatório, também denominado **ruído**.

```{r, echo = FALSE}
belgica_pib <- read.xlsx("C:\\Users\\pedro\\Documents\\GitHub\\unicamp-time-series\\unicamp-econometrics-time-series\\Aula 1\\Aula 1 - Banco de Dados\\PIB_Anual_Belgica.xlsx", detectDates = T) |>
  dplyr::mutate(data = as.Date(data, "%Y"))
```

```{r, echo = FALSE, message = FALSE, warning = FALSE}
time_serie_plot(belgica_pib, "data", "pib", "PIB Belgica", "Série Temporal", "PIB em US$", "")
```


---

#### 1.3 Tipos de Modelos

---

- `Aditivo:` Variância estabilizada no tempo **(Homocedástico)**

$$
Z_t = T_t + S_t + C_t + u_t
$$

- `Multiplicativo:` Variância crescente ao longo do tempo **(Heterocedástico)**

$$
Z_t = T_t.S_t.C_t + u_t
$$

---

#### 1.4 Tendência

---

Supondo que a série $Z_t$ é formada apenas pelos componentes de tendência e o aleatório.

$$Z_t = T_t + u_t$$

Estimando a tendência $\hat T_t$, obtemos uma série ajustada para tendência ou livre de tendência, ou seja:

$$
\hat u_t = Z_t + \hat T_t 
$$

em que $\hat u_t$ é o componente aleatório.

Métodos para estimar tendência:

- Ajuste em função do tempo, como um polinômio.
- Suavizar (Filtrar), valores da série, por meio de médias móveis.

---

##### 1.4.1 Tendência Polinomial

---

Tendência $T_t$ possa ser representada por um polinômio de ordem $m$, ou seja:

$$
T_t = \beta_0 + \beta_1t + \beta_2t^2 +...+ \beta_mt^m
$$

Em que $\beta_0, \beta_1,...,\beta_m$ são parâmetros a serem estimados e $t = 1, 2,..., N$ representa o tempo. Para estimar os parâmetros $\beta_j, j = 0, 1,..., m$ usamos o **método dos mínimos quadrados (MQO)**.

Geralmente, uma função linear $m = 1$ ou quadrática $m = 2$ será apropriada para representar uma tendência monotonicamente crescente ou decrescente.

$T_t = \beta_0 + \beta_1t + \beta_2t^2 +...+ \beta_mt^m$ é uma função determinística do tempo, chamada de tendência global. (Vale para toda a série)

#### 1.4.2 Tendência Linear e Previsão

Supondo $T_t = \beta_0 + \beta_1t$ ou seja $m = 1$ temos:

$$
Z_t = \beta_0 + \beta_1t + u_t
$$

que é um modelo de regressão linear simples, com $Z_t$ a variável dependente e $t$ a variável independente. Aplicando o método de MQO, obtêm-se a série livre de tendência dada por:

$$
\hat u_t = Z_t - \hat T_t = Z_t - (\hat \beta_0 + \hat \beta_1t)
$$

A partir do modelo de tendência estimado, podemos prever valores da série para o instante $t = N + 1, N + 2, ... N + x$

---

**Exercício**

---

Considerando a série anual do PIB - paridade do poder de compra (PPC) - percapita - US$ de 2017, Brasil, período 1980 a 2021, dispon ́ıvel no IPEADATA (arquivo PIB−Brasil.xlsx), faça:

Gráfico da série.

```{r, echo = FALSE}
brasil_pib <- read.xlsx("C:\\Users\\pedro\\Documents\\GitHub\\unicamp-time-series\\unicamp-econometrics-time-series\\Aula 1\\Aula 1 - Banco de Dados\\PIB_Brasil.xlsx", detectDates = T) |>
  dplyr::mutate(data = as.Date(data, "%Y"))
```

```{r, echo = FALSE, message = FALSE, warning = FALSE}
time_serie_plot(brasil_pib, "data", "pib", "PIB Brasil", "Série Temporal", "PIB em US$", "")
```

Estime o componente de tendência, supondo que seja linear.

```{r}
mod.brasil <- lm(pib ~ data, brasil_pib)
summary(mod.brasil)
```

```{r}
trend <- ts(fitted(mod.brasil), start = 1980, freq = 1)
```

Obtenha a série livre de tendência. $PIB - Tendência_{Estimada}$

```{r}
residual <- ts(residuals(mod.brasil), start = 1980, freq = 1)
```

```{r}
brasil_pib.ts <- ts(brasil_pib[, 2], start = 1980, end = 2021, frequency = 1)
```

Faça um gráfico com a série original, a série de tendência e a série livre
de tendência.

```{r, warning = FALSE, message = FALSE}
pib_plot <- ggplot(brasil_pib, aes(x = data, y = pib)) +
  geom_line() +
  labs(title = "PIB Brasil", x = NULL, y = "PIB") +
  theme_minimal()

trend_plot <- ggplot(trend, aes(x = brasil_pib$data, y = trend)) +
  geom_line() +
  labs(title = "Trend", x = NULL, y = NULL) +
  theme_minimal()

residual_plot <- ggplot(residual, aes(x = brasil_pib$data, y = residual)) +
  geom_line() +
  labs(title = "Residual", x = NULL, y = NULL) +
  theme_minimal()
```

```{r, warning = FALSE, message = FALSE}
grid.arrange(pib_plot, trend_plot, residual_plot, ncol = 1)
```

Obtenha o valor previsto para o ano de 2022-2024.

```{r}
# Anos a serem previstos
trend_forecast <- forecast(trend, h = 3)
trend_forecast_values <- trend_forecast$mean

# Criar um dataframe com os dados reais e previstos
df <- data.frame(
  Ano = c(time(brasil_pib.ts), 2022:2024),
  PIB_Real = c(brasil_pib.ts, NA, NA, NA),  # Adicione NA para os anos futuros
  PIB_Previsto = c(rep(NA, length(brasil_pib.ts)), trend_forecast_values))
```

```{r, warning = FALSE, message = FALSE}
ggplot(df, aes(x = Ano)) +
  geom_line(aes(y = PIB_Real, color = "Real")) +
  geom_line(aes(y = PIB_Previsto, color = "Previsto"), linetype = "dashed") +
  scale_y_continuous(labels = scales::comma) +
  labs(title = "Valores Reais e Previstos do PIB do Brasil",
       y = "PIB em US$",
       color = "Tipo",
       x = "") +
  scale_color_manual(values = c(Real = "blue", Previsto = "red")) +
  theme_minimal()
```

---

#### 1.5 Sazonalidade

---

Empiricamente, define-se o componente sazonal como fenômeno que ocorrem regularmente de ano para ano.

Possíveis modelos sazonais:

- `Variáveis Dummies (Binárias):` O coeficiente de cada variável dummy representa o fator sazonal do respectivo mês, ano, etc.
- `Médias Móveis:` Para se obter os fatores sazonais.

---

##### 1.5.1 Sazonalidade Dummy

---

Série $Z_t$ seja formada apenas por dois componentes, o de sazonalidade e o aleatório.

$$
Z_t = S_t + u_t
$$

Série com periodicidade trimestral. Sazonalidade representada pela seguinte regressão.

$$
S_t = \beta_0 + \beta_1D_2 + \beta_3D_3 + \beta_4D4
$$

Incluimos dummies para cada trimestre, exceto o primeiro, isto para não termos problemas de lineariedade perfeita. Isso também significa que todos os efeitos medidos por $D_i$, serão relativos ao primeiro trimestre.

---

##### 1.5.1.1 Removendo Sazonalidade por Meio de Dummies

---

Ajustada a regrssão por MQO podemos fazer um teste F para verificarmos se a presença de uma sazonalidade trimestral ́e significativamente diferente de zero.

$$
Z_t = \hat \beta_0 + \hat \beta_1D_1 + \hat \beta_2D_2 + \hat \beta_3D_3 + \hat \beta_4D_4 + \hat u_t
$$
 
 A rejeição da hipótese nula significa que a série $Y_t$ apresenta sazonalidade.
 
 O modelo pode ser representado por:
 
 $$
 Z_t = \hat S_t + \hat u_t
 $$
 
A série original $Z_t$ menos a parte que capta os efeitos de sazonalidade $S_t$ é igual a parte "Fitlrada" da série, ou seja, a série dessazonalizada $Z^{SA}$
 
$$
\hat u_t = Z^{SA}_t = Z_t - \hat S_t
$$

---

**Exercício**

---

```{r, echo = FALSE}
desemp <- read.xlsx("C:\\Users\\pedro\\Documents\\GitHub\\unicamp-time-series\\unicamp-econometrics-time-series\\Aula 1\\Aula 1 - Banco de Dados\\TaxaDesemprego.xlsx", detectDates = T)
```

```{r}
# Criar a série temporal
desemp_ts <- ts(desemp[, 2], start = c(1985, 1), freq = 12)

# Criar variáveis sazonais
dummies <- seasonaldummy(desemp_ts)

# Ajustar modelo de regressão linear
mod.desemprego.dummies <- lm(desemp_ts ~ dummies)

# Extrair valores ajustados (sazonais) e resíduos
sazonal <- ts(mod.desemprego.dummies$fitted.values, start = c(1985, 1), freq = 12)
dessaz <- ts(mod.desemprego.dummies$residuals, start = c(1985, 1), freq = 12)

# Criar um dataframe para os dados
df <- data.frame(
  `MesAno` = time(desemp_ts),
  `Desemprego` = desemp_ts,
  `Sazonal` = sazonal,
  `Dessazonalizada` = dessaz)
```

```{r}
summary(mod.desemprego.dummies)
```

```{r, warning = FALSE, message = FALSE}
ggplot(df, aes(x = `MesAno`)) +
  geom_line(aes(y = Desemprego, color = "Original"), size = 0.5, linetype = "solid") +
  geom_line(aes(y = Sazonal, color = "Sazonal"), size = 0.5, linetype = "dotted") +
  geom_line(aes(y = Dessazonalizada, color = "Dessazonalizada"), size = 0.5, linetype = "solid") +
  labs(title = "Taxa de Desemprego ao Longo do Tempo",
       y = "Taxa de Desemprego",
       x = "Mês/Ano",
       color = "Tipo") +
  scale_color_manual(values = c("Original" = "black", "Sazonal" = "blue", "Dessazonalizada" = "red")) +
  theme_minimal() +
  theme(legend.position = "top")
```

