---

title: "Untitled"
author: "João Pedro"
date: "2024-07-18"
output: word_document

---

## Inicio

```{r}
pacman::p_load(MASS, lmtest, urca, vars, strucchange, tsDyn, xst, utils, forecast, stats, tseries, dynlm, tidyr, lmtest, gridExtra, ggplot2, devtools, openxlsx, lubridate, markdown, knitr, readxl, rmarkdown, knitr, install = TRUE)

df <- read.xlsx("C:\\Users\\pedro\\Desktop\\b\\df.xlsx", detectDates = TRUE)
df$data <- paste0(df$data, ".01")
df$data <- as.Date(df$data, format = "%Y.%m.%d")
df <- df[df$data < as.Date("2020-01-01"),]
```

```{r}
df.ts <- ts(df$energia, frequency = 12, start = c(2004, 01), end = c(2019, 12))
```

1. 

```{r}
df.ts.decomp <- stl(df.ts, s.window = "periodic")
df.ts.decomp.seas <- seasadj(df.ts.decomp)
```

```{r}
par(mfrow=c(1,2))
acf(df.ts.decomp.seas, main="FAC da série dessazonalizada")
pacf(df.ts.decomp.seas, main="FACP da série dessazonalizada")
```

```{r}
auto.arima(df.ts.decomp.seas, ic = c("aic"), trace = TRUE)
```

```{r}
auto.arima(df.ts.decomp.seas, ic = c("bic"), trace = TRUE)
```

```{r}
adf.test(df.ts)
```

```{r}
adf.test(df.ts.decomp.seas)
```

O teste ADF para a série original (df.ts) resultou em um valor de p de 0.3902, indicando que a série não é estacionária.
O teste ADF para a série dessazonalizada (df.ts.decomp.seas) resultou em um valor de p de 0.5501, indicando que a série dessazonalizada também não é estacionária.

O modelo selecionado pelo critério AIC foi ARIMA(1,1,1) com drift.
O modelo selecionado pelo critério BIC foi ARIMA(0,1,0).

Baseado na análise da série dessazonalizada e considerando os critérios de informação AIC e BIC, os possíveis modelos ARIMA para os dados até o ano de 2019 são:

- Modelo ARIMA(1,1,1) com drift: Identificado pelo critério AIC, este modelo inclui termos autoregressivo (AR) e de média móvel (MA) de primeira ordem e um termo de drift. Este modelo sugere que há uma combinação de dependência lag entre os dados e um componente de tendência.

- Modelo ARIMA(0,1,0): Identificado pelo critério BIC, este modelo é o mais simples, sugerindo que a série é um passeio aleatório sem componente AR ou MA.

A escolha entre esses modelos depende do balanceamento entre a complexidade do modelo e o ajuste aos dados. O critério AIC tende a preferir modelos mais complexos, enquanto o BIC penaliza mais a complexidade, preferindo modelos mais simples.

---

2. 

```{r}
df.ts.decom.seas.fit.aic <- Arima(df.ts.decomp.seas, order = c(1, 1, 1), include.drift = TRUE)
summary(df.ts.decom.seas.fit.aic)
```

Interpretação:
Coeficientes:

ar1 (autoregressive term): 0.5876, com erro padrão de 0.1077. Este coeficiente é estatisticamente significativo e indica uma dependência positiva de primeira ordem na série temporal.
ma1 (moving average term): -0.8171, com erro padrão de 0.0728. Este coeficiente também é estatisticamente significativo e indica uma dependência negativa de primeira ordem.
drift: 32.4195, com erro padrão de 12.9332. Este termo representa uma tendência linear na série temporal.
Variância dos erros (sigma^2): 159457, indicando a variância do termo de erro na série temporal.


```{r}
df.ts.decom.seas.fit.bic <- Arima(df.ts.decomp.seas, order = c(0, 1, 0))
summary(df.ts.decom.seas.fit.bic)
```

Interpretação:
Coeficientes:

O modelo ARIMA(0,1,0) não tem termos autoregressivos ou de média móvel, apenas uma diferença de primeira ordem (d=1), o que indica que a série é modelada como um passeio aleatório com uma tendência de passeio.
Variância dos erros (sigma^2): 170647, indicando a variância do termo de erro na série temporal.

Os modelos ARIMA identificados e seus parâmetros foram estimados usando o método de Máxima Verossimilhança. Abaixo estão os detalhes dos modelos:

Modelo ARIMA(1,1,1) com drift:

Este modelo inclui termos AR e MA de primeira ordem e um termo de drift, sugerindo uma combinação de dependência lag e uma tendência linear na série temporal.
As medidas de erro indicam que o modelo tem um bom ajuste, com erros relativamente baixos e uma ACF1 próxima de zero, indicando pouca correlação residual.
Modelo ARIMA(0,1,0):

Este modelo é um passeio aleatório com uma tendência de passeio.
As medidas de erro são ligeiramente maiores do que no modelo ARIMA(1,1,1) com drift, e a ACF1 é negativa, indicando alguma autocorrelação residual.
A escolha entre esses modelos depende do balanceamento entre a complexidade do modelo e o ajuste aos dados. O modelo ARIMA(1,1,1) com drift oferece um ajuste ligeiramente melhor com menor erro, mas é mais complexo do que o modelo ARIMA(0,1,0).

---

3. 

```{r}
# Gráficos de resíduos para ARIMA(1,1,1) com drift
par(mfrow = c(2, 2))
plot(residuals(df.ts.decom.seas.fit.aic), main = "Resíduos do modelo ARIMA(1,1,1) com drift", ylab = "Resíduos")
acf(residuals(df.ts.decom.seas.fit.aic), main = "FAC dos resíduos")
pacf(residuals(df.ts.decom.seas.fit.aic), main = "FACP dos resíduos")
qqnorm(residuals(df.ts.decom.seas.fit.aic))
qqline(residuals(df.ts.decom.seas.fit.aic))
```

```{r}
# Teste de Ljung-Box para ARIMA(1,1,1) com drift
Box.test(residuals(df.ts.decom.seas.fit.aic), lag = 12, type = "Ljung-Box")
```


```{r}
# Gráficos de resíduos para ARIMA(0,1,0)
par(mfrow = c(2, 2))
plot(residuals(df.ts.decom.seas.fit.bic), main = "Resíduos do modelo ARIMA(0,1,0)", ylab = "Resíduos")
acf(residuals(df.ts.decom.seas.fit.bic), main = "FAC dos resíduos")
pacf(residuals(df.ts.decom.seas.fit.bic), main = "FACP dos resíduos")
qqnorm(residuals(df.ts.decom.seas.fit.bic))
qqline(residuals(df.ts.decom.seas.fit.bic))
```

```{r}
# Teste de Ljung-Box para ARIMA(0,1,0)
Box.test(residuals(df.ts.decom.seas.fit.bic), lag = 12, type = "Ljung-Box")
```

Interpretação dos Resultados da Análise de Resíduos
Gráficos de Resíduos:

Os gráficos de resíduos devem mostrar que os resíduos não possuem tendência aparente, o que indica que o modelo está capturando bem a estrutura dos dados.
A ACF e PACF dos resíduos devem mostrar que não há autocorrelação significativa nos resíduos, indicando que o modelo é adequado.
O QQ-plot dos resíduos deve seguir aproximadamente a linha de 45 graus, indicando que os resíduos seguem uma distribuição normal.
Teste de Ljung-Box:

O teste de Ljung-Box verifica a hipótese nula de que os resíduos não são autocorrelacionados. Um p-valor alto (> 0.05) indica que não há autocorrelação significativa nos resíduos, sugerindo que o modelo é adequado.

Resultados da Análise de Resíduos
Modelo ARIMA(1,1,1) com drift:

Gráficos de resíduos: (Análise dos gráficos gerados)
Teste de Ljung-Box: Se o p-valor for maior que 0.05, o modelo passa no teste de autocorrelação dos resíduos.
Modelo ARIMA(0,1,0):

Gráficos de resíduos: (Análise dos gráficos gerados)
Teste de Ljung-Box: Se o p-valor for maior que 0.05, o modelo passa no teste de autocorrelação dos resíduos.



Modelo ARIMA(1,1,1) com drift
Teste de Ljung-Box:
X-squared = 14.868, df = 12, p-value = 0.2488
Interpretação:
O p-valor é 0.2488, que é maior que o nível de significância comum (0.05).
Isso indica que não há evidência significativa de autocorrelação nos resíduos do modelo ARIMA(1,1,1) com drift.
Portanto, podemos concluir que este modelo é adequado em termos de ausência de autocorrelação nos resíduos.
Modelo ARIMA(0,1,0)
Teste de Ljung-Box:
X-squared = 23.989, df = 12, p-value = 0.02041
Interpretação:
O p-valor é 0.02041, que é menor que o nível de significância comum (0.05).
Isso indica que há evidência significativa de autocorrelação nos resíduos do modelo ARIMA(0,1,0).
Portanto, podemos concluir que este modelo não é adequado devido à presença de autocorrelação nos resíduos.
Conclusão
Modelo ARIMA(1,1,1) com drift:

Este modelo é adequado, pois os resíduos não apresentam autocorrelação significativa (conforme indicado pelo teste de Ljung-Box).
Os gráficos de resíduos, ACF, PACF e QQ-plot devem confirmar a adequação do modelo, mostrando que os resíduos são ruído branco e seguem uma distribuição normal.
Modelo ARIMA(0,1,0):

Este modelo não é adequado, pois os resíduos apresentam autocorrelação significativa.
Os gráficos de resíduos, ACF, PACF e QQ-plot provavelmente mostram padrões de autocorrelação e desvios da normalidade.

---
4.

```{r}
# Previsão de 1 passo à frente
df.ts.decom.seas.fit.aic.forecast.1 <- forecast(df.ts.decom.seas.fit.aic, h = 1)
print(df.ts.decom.seas.fit.aic.forecast.1)
```

```{r}
# Previsão de 12 passos à frente
df.ts.decom.seas.fit.aic.forecast.12 <- forecast(df.ts.decom.seas.fit.aic, h = 12)
print(df.ts.decom.seas.fit.aic.forecast.12)
```

```{r}
df_real <- read.xlsx("C:\\Users\\pedro\\Desktop\\b\\df.xlsx", detectDates = TRUE)
df_real$data <- paste0(df_real$data, ".01")
df_real$data <- as.Date(df_real$data, format = "%Y.%m.%d")
df_real <- df_real[df_real$data >= as.Date("2020-01-01") & df_real$data <= as.Date("2023-12-01"), ]

# Extraindo o valor previsto e o valor real para o 1º passo à frente
forecast_1_step <- df.ts.decom.seas.fit.aic.forecast.1$mean
atual_1_step <- df_real$energia[df_real$data == as.Date("2020-01-01")]

# Calculando os erros para a previsão de 1 passo à frente
rmse_1_step <- sqrt(mean((atual_1_step - forecast_1_step)^2))
mae_1_step <- mean(abs(atual_1_step - forecast_1_step))
mape_1_step <- mean(abs((atual_1_step - forecast_1_step) / atual_1_step)) * 100

cat("Previsão 1 passo à frente:\n")
cat("RMSE:", rmse_1_step, "\n")
cat("MAE:", mae_1_step, "\n")
cat("MAPE:", mape_1_step, "%\n")

```

```{r}
forecast_12_steps <- df.ts.decom.seas.fit.aic.forecast.12$mean
dates_12_steps <- seq.Date(as.Date("2020-01-01"), by = "month", length.out = 12)
atual_12_steps <- df_real$energia[df_real$data %in% dates_12_steps]

# Calculando os erros para a previsão de 12 passos à frente
rmse_12_steps <- sqrt(mean((atual_12_steps - forecast_12_steps)^2))
mae_12_steps <- mean(abs(atual_12_steps - forecast_12_steps))
mape_12_steps <- mean(abs((atual_12_steps - forecast_12_steps) / atual_12_steps)) * 100

cat("Previsão 12 passos à frente:\n")
cat("RMSE:", rmse_12_steps, "\n")
cat("MAE:", mae_12_steps, "\n")
cat("MAPE:", mape_12_steps, "%\n")
cat("MAPE:", mape_12_steps, "%\n")
```

---
5.

1. Análise dos Resíduos
Modelo ARIMA(1,1,1) com Drift:

Teste de Ljung-Box: O p-valor é 0.2488, maior que 0.05, indicando que não há autocorrelação significativa nos resíduos. Isso sugere que o modelo é adequado.
Gráficos de Resíduos: Devem mostrar resíduos sem tendência aparente e com uma distribuição normal. A ACF e PACF dos resíduos não devem mostrar autocorrelação significativa.
Modelo ARIMA(0,1,0):

Teste de Ljung-Box: O p-valor é 0.02041, menor que 0.05, indicando autocorrelação significativa nos resíduos. Isso sugere que o modelo não é totalmente adequado.
2. Erros de Previsão
Os erros de previsão fornecidos são:

Para ARIMA(1,1,1) com Drift:

1 passo à frente:

RMSE: 449.4633
MAE: 449.4633
MAPE: 2.235246%
12 passos à frente:

RMSE: 1337.055
MAE: 1009.151
MAPE: 5.51585%
Para ARIMA(0,1,0):

Não fornecidos, mas assumindo que você tenha esses valores, você deve compará-los da mesma forma.
Interpretação dos Resultados
Modelo ARIMA(1,1,1) com Drift:

Resíduos: Adequado, sem autocorrelação significativa (p-valor > 0.05 no teste de Ljung-Box).
Erros de Previsão: Os erros são relativamente baixos e mostram um bom desempenho, especialmente para previsões de 1 passo à frente.
Modelo ARIMA(0,1,0):

Resíduos: Não adequado, com autocorrelação significativa (p-valor < 0.05 no teste de Ljung-Box).
Erros de Previsão: Embora você não tenha fornecido esses valores diretamente, a presença de autocorrelação significativa sugere que o modelo pode não estar capturando bem a estrutura dos dados, possivelmente resultando em maiores erros de previsão.
Conclusão
O modelo ARIMA(1,1,1) com Drift é o mais adequado com base nas seguintes considerações:

Adequação dos Resíduos: O modelo ARIMA(1,1,1) com Drift passa no teste de Ljung-Box e apresenta resíduos que, supõe-se, são ruído branco e seguem uma distribuição normal.
Erros de Previsão: Embora os erros para previsões de 12 passos à frente sejam maiores, eles ainda são relativamente baixos em comparação com a variabilidade dos dados e com os erros esperados. O modelo ARIMA(0,1,0) apresenta autocorrelação significativa nos resíduos, sugerindo que não está ajustado corretamente.
Portanto, o modelo ARIMA(1,1,1) com Drift deve ser preferido, considerando a análise dos resíduos e o desempenho nas previsões.

---
5.

```{r}
# Ler os dados atualizados até 2023
df_final <- read.xlsx("C:\\Users\\pedro\\Desktop\\b\\df.xlsx", detectDates = TRUE)
df_final$data <- paste0(df_final$data, ".01")
df_final$data <- as.Date(df_final$data, format = "%Y.%m.%d")
df_final <- df_final[df_final$data <= as.Date("2023-12-01"), ]
```

```{r}
df_final.ts <- ts(df$energia, frequency = 12, start = c(2004, 01), end = c(2023, 12))
```

```{r}
df_final.ts.arima <- Arima(df_final.ts, order = c(1, 1, 1), include.drift = TRUE)
summary(df_final.ts.arima)
```

```{r}
df_final.ts.arima.forecast <- forecast(df_final.ts.arima, h = 12)
print(df_final.ts.arima.forecast)
```

```{r}
# Criar o gráfico
plot(df_final.ts, type = "l", col = "blue", lty = 1, 
     xlab = "Data", ylab = "Valor", 
     main = "Série Temporal e Previsões ARIMA")

lines(df_final.ts.arima.forecast$mean, col = "red", lty = 2)
matlines(df_final.ts.arima.forecast$lower[,2], col = "red", lty = 2, lwd = 0.5)
matlines(df_final.ts.arima.forecast$upper[,2], col = "red", lty = 2, lwd = 0.5)
legend("topleft", legend = c("Histórico", "Previsão"), col = c("blue", "red"), lty = c(1, 2))
```

